ACORDAO-COMPLETO-2468338

ACÓRDÃO 6854/2021 ATA 13/2021 - SEGUNDA CÂMARA

VISTOS, relatados e discutidos estes autos de concessão de aposentadorias em favor de Yara Keiko Takeuchi Pintaude (peça 2) , Lucilena Mauerberg da Silva Reis (peça 3) e Toshiko Kuba (peça 4) , expedidos pelo Tribunal Regional Federal da 3ª Região (TRF-3) .
ACORDAM os Ministros do Tribunal de Contas da União, reunidos em Sessão da Segunda Câmara, diante das razões expostas pelo Relator, nos termos dos arts. 71, inciso III, da Constituição Federal, 1º, inciso V, e 39, inciso II, da Lei 8.443/1992, 259 e 260 do Regimento Interno do Tribunal de Contas da União, em:
9.1 considerar ilegais os atos de aposentadoria de Yara Keiko Takeuchi Pintaude (peça 2) , Lucilena Mauerberg da Silva Reis (peça 3) e Toshiko Kuba (peça 4) , expedidos pelo Tribunal Regional Federal da 3ª Região (TRF-3) , negando-lhes registro, em função da concessão de vantagem de "quintos" em razão do exercício de funções comissionadas após o advento da Lei 9.624/1998 sem transformação em parcela compensatória; 
9.2 dispensar o ressarcimento das quantias indevidamente recebidas de boa-fé, consoante o Enunciado nº 106 da Súmula de Jurisprudência do TCU;
9.3 determinar ao Tribunal Regional Federal da 3ª Região que, em relação aos atos ora apreciados:
9.3.1 no prazo de quinze dias contados da ciência deste Acórdão, promova o destaque das parcelas de quintos incorporadas em virtude do exercício de funções comissionadas após 8/4/1998 e transforme-as em parcelas compensatórias a ser absorvidas por quaisquer reajustes futuros, consoante decidido pelo STF no RE 638.115/CE;
9.3.2 no prazo de trinta dias contados da ciência desta deliberação pela unidade jurisdicionada, disponibilize a este Tribunal, por meio do Sistema e-Pessoal, comprovantes das datas em que as interessadas tomaram conhecimento deste Acórdão, conforme art. 21, inciso I, da IN-TCU 78/2018;
9.4 dar ciência deste Acórdão ao órgão responsável pela concessão, informando que o teor integral da deliberação poderá ser obtido no endereço eletrônico www.tcu.gov.br/acordaos.

Atos de Aposentadoria do Tribunal Regional Federal da 3ª Região

Segunda Câmara

Tribunal Regional Federal da 3ª Região.

3. Interessados/Responsáveis:
3.1. Interessados: Lucilena Mauerberg da Silva Reis (XXX.584.438-XX); Toshiko Kuba (XXX.388.738-XX); Yara Keiko Takeuchi Pintaude (XXX.191.218-XX).

13.1. Ministros presentes: Bruno Dantas (Presidente), Augusto Nardes, Aroldo Cedraz e Raimundo Carreiro (Relator).
13.2. Ministros-Substitutos presentes: Marcos Bemquerer Costa e André Luís de Carvalho.

RAIMUNDO CARREIRO

Trata-se de atos de aposentadoria em favor de Yara Keiko Takeuchi Pintaude (peça 2) , Lucilena Mauerberg da Silva Reis (peça 3) e Toshiko Kuba (peça 4) , expedidos pelo Tribunal Regional Federal da 3ª Região (TRF-3) .
2.	Reproduzo a seguir, com ajustes de forma, o teor principal da instrução conclusiva lavrada no âmbito da Secretaria de Fiscalização de Integridade de Atos e Pagamentos de Pessoal e de Benefícios Sociais (Sefip) , cujas conclusões foram endossadas pela direção da unidade e, no mérito, pelo Ministério Público de Contas, que aditou proposta de determinação corretiva ao órgão responsável, descrita ao final deste Relatório (peças 6 a 9) :
 (...) 
EXAME TÉCNICO
Exame das Constatações
Ato: 53998/2020 - Interessado: YARA KEIKO TAKEUCHI PINTAUDE - CPF: XXX.191.218-XX
Parecer do Controle Interno: considerar o ato Legal com esclarecimentos. Justificativa:  Formulário e-Pessoal encaminhado a esta Auditoria Interna em 02/07/20. Esclarece o GP que: 'quanto à incorporação de quintos com período aquisitivo posterior a 08/04/1998, aplicável à servidora em referência, que o c. Supremo Tribunal Federal (STF) julgou, em 19/03/2015, com publicação do Acórdão em 03/08/2015, o Recurso Extraordinário nº 638.115/CE no sentido de que, sob o regime da repercussão geral, não é possível a incorporação de quintos no período compreendido entre a edição da Lei nº 9.624/1998 (publicada em 08/04/1998) e a Medida Provisória nº 2.225-45/2001, publicada em 04/09/2001, por ofensa ao princípio da legalidade, como é o caso da servidora em comento. Posteriormente, em ulterior análise de embargos declaratórios contra a referida decisão, a Suprema Corte decidiu, em sessão de julgamento virtual ocorrida de 11/10/2019 a 17/10/2019, da seguinte forma: 'O Tribunal, por maioria, acolheu parcialmente os embargos de declaração, com efeitos infringentes, para reconhecer indevida a cessação imediata do pagamento dos quintos quando fundado em decisão judicial transitada em julgado, vencida a Ministra Rosa Weber, que rejeitava os embargos. No ponto relativo ao recebimento dos quintos em virtude de decisões administrativas, o Tribunal, em razão de voto médio, rejeitou os embargos e, reconhecendo a ilegitimidade do pagamento dos quintos, modulou os efeitos da decisão de modo que aqueles que continuam recebendo até a presente data em razão de decisão administrativa tenham o pagamento mantido até sua absorção integral por quaisquer reajustes futuros concedidos aos servidores...'
Constatações e análises: 
9.1.1. Houve o registro de pelo menos uma rubrica com 'Denominação para análise pelo TCU = Vantagem de caráter pessoal (126064 - PROV. PROVISÓRIO VPNI 04 L 9527/97 (Vantagem de caráter pessoal - Incorporação de quintos/décimos de função) - R$ 2.387,56) .
 (...) 
É ilegal a concessão da vantagem de quintos em razão do exercício de funções comissionadas após o advento da Lei 9.624/1998.
9.1.2. O Controle interno emitiu parecer pela legalidade com esclarecimentos.
Justificativa do Gestor de Pessoal: Não há. Verificação efetuada no âmbito do TCU.
Análise do Controle Interno:  Não há. Verificação efetuada no âmbito do TCU.
Análise da unidade técnica (Sefip/TCU) :
'A jurisprudência desta Corte se firmou no sentido de que é irregular o pagamento de parcelas de quintos/décimos incorporadas relativas ao período 8/4/1998 a 4/9/2001 ainda que a incorporação tenha sido assegurada por decisão judicial transitada em julgado (Acórdão 2737/2019-TCU-Segunda Câmara) . No caso em análise, por ter sido concedido com base em decisão administrativa, a vantagem deve ser transformada em ''parcela complementar'', a ser absorvida por reajustes futuros.'
9.1.3. Ato e-Pessoal em substituição a ato Sisac devolvido de acordo com comunicado da presidência do TCU.
Justificativa do Gestor de Pessoal: Não há. Verificação efetuada no âmbito do TCU.
Análise do Controle Interno:  Não há. Verificação efetuada no âmbito do TCU.
Análise da unidade técnica (Sefip/TCU) : Ato em substituição a ato SISAC devolvido com entrada original no TCU na data de 21/7/2016.
O detalhamento da inconsistência acima elencada encontra-se no anexo II dessa instrução. [Ver análise complementar inserida nas Conclusões].
Encaminhamento do ato: 
Considerar ILEGAL e recusar registro ao ato de Aposentadoria de YARA KEIKO TAKEUCHI PINTAUDE do quadro de pessoal do órgão/entidade Tribunal Regional Federal da 3ª Região, com base nos arts. 71, inciso III, da Constituição Federal, 1º, inciso V, e 39, inciso II, da Lei 8.443/1992 e 260, § 1º, do Regimento Interno.
Com fulcro no art. 262, caput, do Regimento Interno deste Tribunal, determinar ao órgão/entidade Tribunal Regional Federal da 3ª Região que: 
dê ciência, no prazo de quinze dias, contados da notificação, do inteiro teor desta deliberação ao interessado, alertando-o de que o efeito suspensivo proveniente da interposição de eventuais recursos junto ao TCU não o exime da devolução dos valores percebidos indevidamente, caso o recurso não seja provido.
informe o teor do acórdão que vier a ser prolatado, encaminhando ao TCU, no prazo de trinta dias, comprovante da data de ciência pelo interessado, nos termos do art. 4º, § 3º, da Resolução TCU 170/2004.
no prazo de trinta dias, contados da ciência da decisão, envie a este Tribunal documentos comprobatórios de que o interessado cujo ato foi impugnado está ciente do julgamento deste Tribunal.
dispense a devolução dos valores indevidamente recebidos de boa-fé até a data da ciência do órgão/entidade Tribunal Regional Federal da 3ª Região, do acórdão que vier a ser proferido, com base no Enunciado 106 da Súmula da Jurisprudência do TCU.
Ato: 56751/2020 - Interessado: LUCILENA MAUERBERG DA SILVA REIS - CPF: XXX.584.438-XX
Parecer do Controle Interno: considerar o ato Legal com esclarecimentos. Justificativa:  Formulário e-Pessoal encaminhado a essa Secretaria de Auditoria Interna em 09/07/20. Esclarece o gestor, conforme Encaminhamento DAPE (SEI 5928084) , que 'quanto à incorporação de quintos com período aquisitivo posterior a 08/04/1998, aplicável ao servidor em referência, que o c. Supremo Tribunal Federal (STF) julgou, em 19/03/2015, com publicação do Acórdão em 03/08/2015, o Recurso Extraordinário nº 638.115/CE no sentido de que, sob o regime da repercussão geral, não é possível a incorporação de quintos no período compreendido entre a edição da Lei nº 9.624/1998 (publicada em 08/04/1998) e a Medida Provisória nº 2.225-45/2001, publicada em 04/09/2001, por ofensa ao princípio da legalidade, como é o caso do servidor em comento. Posteriormente, em ulterior análise de embargos declaratórios contra a referida decisão, a Suprema Corte decidiu, em sessão de julgamento virtual ocorrida de 11/10/2019 a 17/10/2019, da seguinte forma: 'O Tribunal, por maioria, acolheu parcialmente os embargos de declaração, com efeitos infringentes, para reconhecer indevida a cessação imediata do pagamento dos quintos quando fundado em decisão judicial transitada em julgado, vencida a Ministra Rosa Weber, que rejeitava os embargos. No ponto relativo ao recebimento dos quintos em virtude de decisões administrativas, o Tribunal, em razão de voto médio, rejeitou os embargos e, reconhecendo a ilegitimidade do pagamento dos quintos, modulou os efeitos da decisão de modo que aqueles que continuam recebendo até a presente data em razão de decisão administrativa tenham o pagamento mantido até sua absorção integral por quaisquer reajustes futuros concedidos aos servidores'
Constatações e análises: 
9.1.4. Houve o registro de pelo menos uma rubrica com 'Denominação para análise pelo TCU = Vantagem de caráter pessoal (126064 - PROV. PROVISÓRIO VPNI 04 L 9527/97 (Vantagem de caráter pessoal - Incorporação de quintos/décimos de função) - R$ 2.984,45) .
                   (...) 
É ilegal a concessão da vantagem de quintos em razão do exercício de funções comissionadas após o advento da Lei 9.624/1998.
9.1.5. Ato e-Pessoal em substituição a ato Sisac devolvido de acordo com comunicado da presidência do TCU.
Justificativa do Gestor de Pessoal: Não há. Verificação efetuada no âmbito do TCU.
Análise do Controle Interno:  Não há. Verificação efetuada no âmbito do TCU.
Análise da unidade técnica (Sefip/TCU) : Ato em substituição a ato SISAC devolvido com entrada original no TCU na data de 8/8/2016.
9.1.6. O Controle interno emitiu parecer pela legalidade com esclarecimentos.
                    (...) 
Os esclarecimentos do controle interno não interferem na análise do ato.
O detalhamento da inconsistência acima elencada encontra-se no anexo II dessa instrução. [Ver análise complementar inserida nas Conclusões].
Encaminhamento do ato: 
Considerar ILEGAL e recusar registro do ato de Aposentadoria de LUCILENA MAUERBERG DA SILVA REIS do quadro de pessoal do órgão/entidade Tribunal Regional Federal da 3ª Região, com base nos arts. 71, inciso III, da Constituição Federal, 1º, inciso V, e 39, inciso II, da Lei 8.443/1992 e 260, § 1º, do Regimento Interno.
Com fulcro no art. 262, caput, do Regimento Interno deste Tribunal, determinar ao órgão/entidade Tribunal Regional Federal da 3ª Região que: 
dê ciência, no prazo de quinze dias, contados da notificação, do inteiro teor desta deliberação ao interessado, alertando-o de que o efeito suspensivo proveniente da interposição de eventuais recursos junto ao TCU não o exime da devolução dos valores percebidos indevidamente, caso o recurso não seja provido.
no prazo de trinta dias, contados da ciência da decisão, envie a este Tribunal documentos comprobatórios de que o interessado cujo ato foi impugnado está ciente do julgamento deste Tribunal.
Ato: 57571/2020 - Interessado: TOSHIKO KUBA - CPF: XXX.388.738-XX
Parecer do Controle Interno: considerar o ato Legal com esclarecimentos. Justificativa:  Formulário e-Pessoal encaminhado a essa Secretaria de Auditoria Interna em 13/7/20. Esclarece o gestor no Encaminhamento DAPE SEI 5911527 que 'quanto à incorporação de quintos com período aquisitivo posterior a 08/04/1998, aplicável à servidora em referência, que o c. Supremo Tribunal Federal (STF) julgou, em 19/03/2015, com publicação do Acórdão em 03/08/2015, o Recurso Extraordinário nº 638.115/CE no sentido de que, sob o regime da repercussão geral, não é possível a incorporação de quintos no período compreendido entre a edição da Lei nº 9.624/1998 (publicada em 08/04/1998) e a Medida Provisória nº 2.225-45/2001, publicada em 04/09/2001, por ofensa ao princípio da legalidade, como é o caso da servidora em comento.  Posteriormente, em ulterior análise de embargos declaratórios contra a referida decisão, a Suprema Corte decidiu, em sessão de julgamento virtual ocorrida de 11/10/2019 a 17/10/2019, da seguinte forma:  ¿O Tribunal, por maioria, acolheu parcialmente os embargos de declaração, com efeitos infringentes, para reconhecer indevida a cessação imediata do pagamento dos quintos quando fundado em decisão judicial transitada em julgado, vencida a Ministra Rosa Weber, que rejeitava os embargos. No ponto relativo ao recebimento dos quintos em virtude de decisões administrativas, o Tribunal, em razão de voto médio, rejeitou os embargos e, reconhecendo a ilegitimidade do pagamento dos quintos, modulou os efeitos da decisão de modo que aqueles que continuam recebendo até a presente data em razão de decisão administrativa tenham o pagamento mantido até sua absorção integral por quaisquer reajustes futuros concedidos aos servidores. '
Constatações e análises: 
9.1.7. Houve o registro de pelo menos uma rubrica com 'Denominação para análise pelo TCU = Vantagem de caráter pessoal (126065 - PROV. PROVISÓRIO VPNI 05 L 9527/97 (Vantagem de caráter pessoal - Incorporação de quintos/décimos de função) - R$ 3.434,43) .
                   (...) 
É ilegal a concessão da vantagem de quintos em razão do exercício de funções comissionadas após o advento da Lei 9.624/1998.
9.1.8. O Controle interno emitiu parecer pela legalidade com esclarecimentos.
                    (...) 
'A jurisprudência desta Corte se firmou no sentido de que é irregular o pagamento de parcelas de quintos/décimos incorporadas relativas ao período 8/4/1998 a 4/9/2001 ainda que a incorporação tenha sido assegurada por decisão judicial transitada em julgado (Acórdão 2737/2019-TCU-Segunda Câmara) .No caso em análise, por ter sido concedido com base em decisão administrativa, a vantagem deve ser transformada em ''parcela complementar'', a ser absorvida por reajustes futuros.'
9.1.9. Ato e-Pessoal em substituição a ato Sisac devolvido de acordo com comunicado da presidência do TCU.
                    (...) 
O detalhamento da inconsistência acima elencada encontra-se no anexo II dessa instrução. [Ver análise complementar inserida nas Conclusões].
Encaminhamento do ato: 
Considerar ILEGAL e recusar registro do ato de Aposentadoria de TOSHIKO KUBA do quadro de pessoal do órgão/entidade Tribunal Regional Federal da 3ª Região, com base nos arts. 71, inciso III, da Constituição Federal, 1º, inciso V, e 39, inciso II, da Lei 8.443/1992 e 260, § 1º, do Regimento Interno.
Com fulcro no art. 262, caput, do Regimento Interno deste Tribunal, determinar ao órgão/entidade Tribunal Regional Federal da 3ª Região que: 
dê ciência, no prazo de quinze dias, contados da notificação, do inteiro teor desta deliberação ao interessado, alertando-o de que o efeito suspensivo proveniente da interposição de eventuais recursos junto ao TCU não o exime da devolução dos valores percebidos indevidamente, caso o recurso não seja provido.
informe o teor do acórdão que vier a ser prolatado, encaminhando ao TCU, no prazo de trinta dias, comprovante da data de ciência pelo interessado, nos termos do art. 4º, § 3º, da Resolução TCU 170/2004.
no prazo de trinta dias, contados da ciência da decisão, envie a este Tribunal documentos comprobatórios de que o interessado cujo ato foi impugnado está ciente do julgamento deste Tribunal.
dispense a devolução dos valores indevidamente recebidos de boa-fé até a data da ciência do órgão/entidade Tribunal Regional Federal da 3ª Região, do acórdão que vier a ser proferido, com base no Enunciado 106 da Súmula da Jurisprudência do TCU.
CONCLUSÃO
A abrangência e a profundidade das verificações levadas a efeito fundamentam convicção de que os atos 57571/2020, 56751/2020 e 53998/2020 podem ser apreciados pela ilegalidade, em razão das irregularidades apontadas no item Exame das Constatações desta instrução, que representam afronta à legislação e à jurisprudência de referência.
Os aludidos atos deram entrada neste Tribunal há menos de cinco anos, não sendo aplicável, portanto, o procedimento de contraditório e ampla defesa determinado pelo Acórdão 587/2011-TCU-Plenário.
[Análise complementar consignada como anexo à instrução da Sefip:
          (...) em 18/3/2015, o Supremo Tribunal Federal (STF) , ao apreciar o Recurso Extraordinário (RE) 638.115/Ceará (Ministro-Relator Gilmar Mendes) , que teve repercussão geral, fixou a seguinte tese: 'Ofende o princípio da legalidade a decisão que concede a incorporação de quintos pelo exercício de função comissionada no período de 8/4/1998 a 4/9/2001, ante a carência de fundamento legal'.
          Todavia, ao tomar essa decisão, o STF modulou os seus efeitos para dispensar a devolução dos valores recebidos indevidamente de boa-fé até a data do julgamento, cessada a ultra-atividade de incorporações em qualquer hipótese.
        Em razão dessa decisão do STF, o supramencionado Acórdão 2248/2005-TCU-Plenário foi considerado inconstitucional pelo Supremo Tribunal Federal nos autos do Mandado de Segurança 25.763/DF.
         Depois da decisão do Supremo Tribunal Federal no âmbito do RE 638.115/CE, este Tribunal adequou sua jurisprudência e adotou a tese defendida na Decisão 925/1999-Plenário (Ministro-Relator Walton Alencar) e Acórdão 731/2003-TCU-Plenário e 732/2003-Plenário (ambos de Relatoria do Ministro Guilherme Palmeira) , de que a incorporação ou atualização da vantagem de quintos, transformada em Vantagem Pessoal Nominalmente Identificada - VPNI pelo art. 62-A da Lei 8.112/1990, somente era devida até o dia 8/4/1998, conforme previsto no art. 3º da Lei 9.624/1998.
          Ademais, nos termos do Acórdão 5455/2018-TCU-Segunda Câmara (Ministro-Relator José Mucio Monteiro , eventual tempo residual existente em 10/11/1997, não empregado para a concessão de quintos, pode ser utilizado para incorporação de apenas um décimo, nos termos do art. 5º da Lei 9.624/1998, com termo final, a qualquer tempo, na data em que o servidor completar o interstício de doze meses, de acordo com a sistemática definida na redação original do art. 3º da Lei 8.911/1994, com posterior transformação em VPNI.
        Em recente julgamento, no supramencionado RE 638.115/CE, cujo resultado final foi proclamado em 18/12/2019, o STF deu provimento a Embargos de Declaração, onde foi proferida a seguinte decisão:
               'Inicialmente, o Tribunal, por maioria, resolvendo questão de ordem suscitada pelo Ministro Dias Toffoli (Presidente) , deliberou que, para a modulação dos efeitos de decisão em julgamento de recursos extraordinários repetitivos, com repercussão geral, nos quais não tenha havido declaração de inconstitucionalidade de ato normativo, é suficiente o quórum de maioria absoluta dos membros do Supremo Tribunal Federal, vencido o Ministro Marco Aurélio, que diverge quanto à formulação da questão de ordem e quanto ao seu mérito. Votaram na questão de ordem os Ministros Luiz Fux e Roberto Barroso. Na sequência, o Ministro Dias Toffoli (Presidente) proclamou o resultado do julgamento deste recurso, ocorrido na sessão virtual de 11.10.2019 a 17.10.2019: 'O Tribunal, por maioria, acolheu parcialmente os embargos de declaração, com efeitos infringentes, para reconhecer indevida a cessação imediata do pagamento dos quintos quando fundado em decisão judicial transitada em julgado, vencida a Ministra Rosa Weber, que rejeitava os embargos. No ponto relativo ao recebimento dos quintos em virtude de decisões administrativas, o Tribunal, em razão de voto médio, rejeitou os embargos e, reconhecendo a ilegitimidade do pagamento dos quintos, modulou os efeitos da decisão de modo que aqueles que continuam recebendo até a presente data em razão de decisão administrativa tenham o pagamento mantido até sua absorção integral por quaisquer reajustes futuros concedidos aos servidores. Os Ministros Ricardo Lewandowski e Celso de Mello proviam os embargos de declaração e modulavam os efeitos da decisão em maior extensão. Ficaram vencidos, nesse ponto, os Ministros Marco Aurélio e Rosa Weber. Por fim, o Tribunal, por maioria, também modulou os efeitos da decisão de mérito do recurso, de modo a garantir que aqueles que continuam recebendo os quintos até a presente data por força de decisão judicial sem trânsito em julgado tenham o pagamento mantido até sua absorção integral por quaisquer reajustes futuros concedidos aos servidores, vencidos os Ministros Marco Aurélio e Rosa Weber. Tudo nos termos do voto do Relator. Afirmaram suspeição os Ministros Luiz Fux e Roberto Barroso'. Ausente, justificadamente, nesta assentada, o Ministro Celso de Mello. Plenário, 18.12.2019'.
          	Em razão disso, o STF permitiu a continuidade do pagamento dos quintos incorporados no período de 8/4/1998 a 4/9/2001. Todavia, no que diz respeito às parcelas amparadas com base em decisão judicial não transitada em julgado ou decisão administrativa, deverá ser promovida sua absorção por quaisquer reajustes futuros.
          	No que diz respeito à vantagem de quintos, a despeito de haver incorporações após o advento da Lei 9.624/1998, o que impediria a legalidade do ato nesse aspecto, o pagamento está amparado pela decisão do STF supramencionada.
          A despeito de o TCU não estar diretamente submetido ao que foi decidido pelo Poder Judiciário, entende-se que deve ser respeitado as decisões do STF fixadas em regime de repercussão geral, uma vez que este Tribunal pode se autovincular ao precedente adotado pela Corte Maior. 
          	Constata-se também que o Acórdão 501/2020-TCU-Primeira Câmara (Ministro-Relator Weder de Oliveira) foi no mesmo sentido de se alinhar à decisão do STF supramencionada.
          	Em resumo, nos casos em que há decisão judicial transitada em julgado, a vantagem deve continuar a ser paga. Nos casos em que o pagamento se deu por decisão administrativa ou decisão judicial não transitada em julgada, deverá ser promovida sua absorção por quaisquer reajustes futuros  (Grifei) ]. 
PROPOSTA DE ENCAMINHAMENTO
Ante o exposto, com fundamento no art. 71, inciso III, da Constituição Federal, no art. 1º, inciso V, e art. 39, incisos I e II, da Lei 8.443/1992, no art. 260 do Regimento Interno do Tribunal de Contas da União, propõe-se: 
Considerar ILEGAIS e recusar registro dos atos de Aposentadoria de TOSHIKO KUBA, LUCILENA MAUERBERG DA SILVA REIS e YARA KEIKO TAKEUCHI PINTAUDE do quadro de pessoal do órgão/entidade Tribunal Regional Federal da 3ª Região, com base nos arts. 71, inciso III, da Constituição Federal, 1º, inciso V, e 39, inciso II, da Lei 8.443/1992 e 260, § 1º, do Regimento Interno.
Com fulcro no art. 262, caput, do Regimento Interno deste Tribunal, determinar ao órgão/entidade Tribunal Regional Federal da 3ª Região que: 
informe o teor do acórdão que vier a ser prolatado, encaminhando ao TCU, no prazo de trinta dias, comprovante da data de ciência pelo interessado, nos termos do art. 4º, § 3º, da Resolução TCU 170/2004.
dispense a devolução dos valores indevidamente recebidos de boa-fé até a data da ciência do órgão/entidade Tribunal Regional Federal da 3ª Região, do acórdão que vier a ser proferido, com base no Enunciado 106 da Súmula da Jurisprudência do TCU.
no prazo de trinta dias, contados da ciência da decisão, envie a este Tribunal documentos comprobatórios de que o interessado cujo ato foi impugnado está ciente do julgamento deste Tribunal.
dê ciência, no prazo de quinze dias, contados da notificação, do inteiro teor desta deliberação ao interessado, alertando-o de que o efeito suspensivo proveniente da interposição de eventuais recursos junto ao TCU não o exime da devolução dos valores percebidos indevidamente, caso o recurso não seja provido.
***
3.	O Ministério Público de Contas, representado pela Procuradora-Geral Cristina Machado da Costa e Silva, chancelou as conclusões da unidade técnica, aditando, porém, a seguinte proposta de determinação corretiva ao órgão responsável pelas concessões (peça 9) :
...promova o destaque das parcelas de quintos incorporados com amparo em funções comissionadas exercidas entre 8/4/1998 a 4/9/2001, a fim que de sobre elas incida a modulação firmada nos Embargos Declaratórios movidos no Recurso Extraordinário n.º 638.115/CE, apreciado pelo Supremo Tribunal Federal, a qual estabelece a necessidade de absorção integral de tais parcelas por reajustes futuros, caso a incorporação não tenha se fundamentado em decisão judicial transitada em julgado.
É o Relatório.

não há

Procuradora-Geral Cristina Machado da Costa e Silva.

APOSENTADORIA. TRF-3. INCORPORAÇÃO DE QUINTOS/DÉCIMOS PELO EXERCÍCIO DE FUNÇÃO COMISSIONADA APÓS REVOGAÇÃO DESSE BENEFÍCIO, OCORRIDA COM A PUBLICAÇÃO LEI 9.624/1998 (8/4/1998). QUESTÃO PACIFICADA PELO STF NO JULGAMENTO DO RE 638.115/CE, EM REPERCUSSÃO GERAL (TEMA 395). ILEGALIDADE. NEGATIVA DE REGISTRO. VANTAGEM CONCEDIDA MEDIANTE DECISÃO ADMINISTRATIVA, DEVENDO SER ABSORVIDA POR REAJUSTES FUTUROS, CONSOANTE MODULAÇÃO DOS EFEITOS DO JULGAMENTO DO RE 638.115/CE, REALIZADA PELO STF EM SEDE DE EMBARGOS DE DECLARAÇÃO (STF; TRIBUNAL PLENO; RELATOR: MIN. GILMAR MENDES; SESSÃO DE 18/12/2019; DJE DE 8/5/2020). DETERMINAÇÃO CORRETIVA. CIÊNCIA.

APOSENTADORIA (APOS)

Secretaria de Fiscalização de Integridade de Atos e Pagamentos de Pessoal e de Benefícios Sociais (Sefip).

Trata-se de atos de concessão de aposentadoria em favor de Yara Keiko Takeuchi Pintaude (peça 2) , Lucilena Mauerberg da Silva Reis (peça 3) e Toshiko Kuba (peça 4) , inativas do Tribunal Regional Federal da 3ª Região (TRF-3) , encaminhados a este Tribunal para fins de registro.
2.      Conforme demonstrado na instrução coligida no Relatório, os atos sob exame padecem da seguinte irregularidade não sanada:
	- concessão da vantagem de quintos em razão do exercício de funções comissionadas após o advento da Lei 9.624/1998 (período de 8/4/1998 a 4/9/2001) , não transformada em parcela compensatória, em desacordo com o que preceitua a jurisprudência do Supremo Tribunal Federal, na modulação da tese de repercussão geral firmada no julgamento do RE 638.115/CE, seguida pela jurisprudência desta Corte de Contas.
3.       No que tange especificamente à anomalia apontada, acompanho as análises e conclusões da Secretaria de Fiscalização de Integridade de Atos e Pagamentos de Pessoal e de Benefícios Sociais (Sefip) , chanceladas, no mérito, pelo Ministério Público de Contas, adotando-as como razões de decidir.
4.       A irregularidade em comento refere-se a questão pacificada na jurisprudência do Supremo Tribunal Federal e desta Corte de Contas, com precedentes indicados na instrução que integra meu Relatório, o que dispensa análises mais detidas.
5.	Acolho também a proposta de determinação aduzida pela Procuradora-Geral Cristina Machado da Costa e Silva (peça 9) , para que o órgão responsável promova o destaque das parcelas de quintos incorporada com amparo em funções comissionadas exercidas entre 8/4/1998 a 4/9/2001 e transforme-as em "Parcela Compensatória" a ser absorvidas por quaisquer reajustes futuros, consoante decidido pelo STF no RE 638.115/CE.
6.       Trata-se de procedimento largamente adotado na jurisprudência deste Tribunal, a exemplo dos Acórdão 96/2021-TCU-Primeira Câmara (relator: Ministro Jorge Oliveira) ; 1.775/2020-1ª Câmara (relator: Ministro Vital do Rêgo) ; 4.193/2020-1ª Câmara (relator: Ministro Benjamin Zymler; 49/2021-2ª Câmara (relator: Ministro-substituto André de Carvalho) ; 15/2021-2ª Câmara (relator: Ministro Aroldo Cedraz) ; e 12.946/2020-2ª Câmara (de minha relatoria) ; entre outros.
7.        Feitas essas observações, acompanho as proposições da Sefip e do MPTCU, pela negativa de registro aos atos, com determinação corretiva ao órgão responsável e demais medidas acessórias aplicáveis à espécie.
	Do exposto, VOTO por que seja aprovado o Acórdão que ora submeto a este Colegiado.
                               TCU, Sala das Sessões, em 27 de abril de 2021.
RAIMUNDO CARREIRO 
Relator